臺灣高等法院刑事判決
                                   108年度上訴字第3397號
上  訴  人 
即  被  告  李冠政



選任辯護人  葉慶人律師
上列上訴人即被告因毒品危害防制條例案件，不服臺灣新北地方
法院108 年度訴字第127號，中華民國108 年8 月28日第一審判
決（起訴案號：臺灣新北地方檢察署107 年度偵字第10521號號
），提起上訴，本院判決如下：
    主  文
原判決撤銷。 
甲○○共同販賣第一級毒品，累犯，處有期徒刑拾伍年肆月。未扣
案之行動電話壹具（含門號○○○○○○○○○○號通話晶片卡壹枚）、犯
罪所得新臺幣壹仟元，均沒收，於全部或一部不能沒收或不宜執
行沒收時，均追徵其價額。
    事  實
一、甲○○明知海洛因係毒品危害防制條例第2 條第2 項第1 款規
    定公告列管之第一級毒品，不得持有、販賣，竟意圖營利，
    與某真實姓名、年籍不詳之男子（無證據證明為未滿18歲之
    少年）基於販賣第一級毒品海洛因之犯意聯絡，於民國103 
    年12月17日上午10時55許，以其持用之門號0000000000號行
    動電話與許永和持用門號0000000000號行動電話聯繫，約定
    以新臺幣（下同）1000元之對價販賣海洛因約0.1公克，達
    成合意後，甲○○即委由該名不詳男子於同日上午11時10分後
    某時許，前往新北市板橋區漢生東路許永和住處樓下，交付
    約定之海洛因予許永和，許永和則於其後某日以現金支付價
    金1000元予甲○○。
二、案經臺灣臺北地方檢察署檢察官簽分呈請臺灣高等檢察署檢
    察長令轉臺灣新北地方檢察署檢察官偵查起訴。
    理  由
壹、證據能力：
    本件認定犯罪事實所引用之證據，皆無證據證明係公務員違
    背法定程序所取得，又檢察官、被告甲○○及辯護人於本院準
    備程序、審理時均同意作為證據（本院卷第148至149、178
    至180頁），復經審酌該等證據製作時之情況，尚無顯不可
    信與不得作為證據之情形，亦無違法不當與證明力明顯過低
    之瑕疵，且與待證事實具有關聯性，認為以之作為證據應屬
    適當，依刑事訴訟法第158 條之4 反面解釋及第159 條之5
    規定，認均有證據能力。
貳、實體部分：
一、認定犯罪事實之證據及理由：
    訊據被告矢口否認有何販賣第一級毒品犯行，辯稱：許永和
    於103年12月17日來電購買海洛因，因其前有欠款紀錄，伊
    無意販賣，適友人在場得知上情，主動表示願自行與許永和
    交易，伊僅代為聯絡見面地點，並委託該友人向許永和收取
    前一日即103 年12月16日之海洛因價金1000元，伊當日未再
    販賣海洛因予許永和，該友人事後亦未交付託收之價金云云
    。經查：
  ㈠被告於103 年12月17日上午10時55分許，以其持用之門號000
    0000000號行動電話接獲許永和以門號0000000000號行動電
    話來電洽購海洛因，續於同日上午11時2分28秒、11時4分4
    秒、11時10分54秒與之聯繫，並約定見面地點之事實，業據
    被告於檢察官訊問及本院審理時供述在卷（臺灣新北地方檢
    察署106 年度他字第5329號偵查卷宗【下稱偵三卷】第65頁
    正反面、本院卷第147、150、182頁），此部分核與證人許
    永和於檢察官訊問時具結證述之情節大致相符（臺灣新北地
    方檢察署107年度偵字第10521號偵查卷宗【下稱偵一卷】第
    43、44頁正反面），且有臺灣臺北地方法院103年度聲監字
    第2406號通訊監察書及附表所示被告持用門號0000000000號
    行動電話與許永和持用門號0000000000號行動電話於103 年
    12月17日之通訊監察譯文附卷可資佐證（原審卷第339至341
    頁、臺灣臺北地方檢察署106 年度他字第8274號偵查卷宗【
    下稱偵二卷】第27頁反面至29頁），此情首堪認定。
  ㈡被告雖否認有於103年12月17日販賣海洛因予許永和之犯行。
    然查：
  ⑴證人許永和於檢察官訊問時具結證稱：伊於103 年12月17日
    上午向被告購買1000元之海洛因，與被告約在漢生東路租屋
    處樓下交易，後來被告是託一位伊不認識的男子拿海洛因給
    伊，當天並未付款，是日後才以現金支付被告等語（偵一卷
    第43至44頁），於另案審理時亦結證稱：103年12月16日、1
    03年12月17日二日伊都有向被告購買海洛因，兩次交易都有
    拿到毒品，12月17日該次被告是叫別人來送貨等語（偵一卷
    第23頁正反面、25頁反面、原審卷第286頁），前後所述一
    致，而無明顯矛盾或瑕疵可指。對照附表通訊監察譯文所示
    ，許永和於103 年12月17日上午10時55分許與被告聯繫稱「
    要一個」，被告立即答覆「好阿」，且於許永和要求「拿到
    家裡」時，被告猶告知「我的機車還沒回來，等一下」、「
    快到了」，旋於同日上午11時2分許、11時4分許告以「他要
    過去」，即稍後將由某第三人前往會面交易之事，並密切聯
    繫見面地點、確認付款方式，嗣於當日上午11時10分許，許
    永和最末次與被告聯繫時係表示「我在下面等他好了」等語
    ，此情即與證人許永和前開所述於103 年12月17日上午與被
    告聯繫購買海洛因事宜後，被告委託一名陌生男子前來漢生
    東路租屋處樓下完成交易，日後始以現金支付價金之過程相
    符，堪認證人許永和所述非虛。
  ⑵次按毒品交易之買賣雙方，乃具有對向性之關係，為避免毒
    品購買者圖邀減刑寬典而虛構毒品來源，雖須調查其他補強
    證據，以確保其陳述與事實相符，始能採為被告犯罪之證據
    。惟所謂補強證據，並非以證明犯罪構成要件之全部事實為
    必要，倘得以佐證購毒者之指證非屬虛構，而能予保障其陳
    述之憑信性者，即已充足，且因販賣毒品行為一向懸為厲禁
    ，販毒者為避免遭監聽查緝，以電話聯繫時，基於默契，免
    去代號、暗語，僅以相約見面，且未敘及交易細節，即可於
    碰面時進行交易，於電話中未明白陳述實情，並不違背常情
    ，雖非直接可以推斷該被告之犯罪，但以此項證據與購買毒
    品者之陳述或其他案內證據為綜合判斷，若足以認定犯罪事
    實者，仍不得謂非補強證據（最高法院107 年度台上字第24
    15號判決意旨參照）。被告於警詢及本院審理時供稱：許永
    和電話中所稱「要一個」即指購買1000元海洛因約0.1公克
    之意（偵一卷第33頁、本院卷第147頁），與證人許永和前
    開證述：伊聯絡被告是要購買1000元海洛因等語，殊無二致
    ，顯見附表編號1所示通聯內容中「要一個」之用語固然隱
    晦，然而被告與許永和對於該次聯絡目的係為交易海洛因，
    確有共識，不待明示毒品名稱及重量單位，雙方均有充分默
    契瞭解交易內容即為以1000元購買海洛因0.1公克，而得逕
    行約定交易地點，渠等通話內容，符合販毒者與購毒者間利
    用電話聯繫之模式，亦即買賣雙方均避免在電話交談中提及
    毒品名稱、數量之情。
  ⑶以上事證，足為證人許永和前開陳述之補強，是被告於103年
    12月17日與許永和電話聯繫達成以1000元販賣海洛因0.1公
    克之合意，委由某不詳人士前往交付毒品，事後再向許永和
    收取1000元現金之事實，洵堪認定。
  ㈢被告雖以前揭情詞置辯，然查：
  ⑴被告於原審審理時供稱：伊與103年12月17日實際與許永和交
    易之男子係賭博認識，並不熟識，也無聯絡方式，該名男子
    要去找許永和，伊便託其向許永和收取前一日之海洛因價金
    1000元，後來該名男子就不見了，伊也不知道該人有無代為
    收取1000元等語（原審卷第421 至422 頁），於本院審理時
    仍為相同之陳述（本院卷第182頁）。依被告所述，其與該
    名男子互不熟識，又無聯絡方式，竟無懼日後難以取回款項
    ，委由該名男子向許永和收款，事後又對該名男子究竟有無
    代為向許永和收取1000元一情，未曾追究，毫不在意，顯與
    一般委託收款應擇其具有相當信任關係，或至少應為得取得
    聯繫之人之常理相違，已足啟疑竇。
  ⑵再觀卷附通訊監察譯文所示（詳如附表），許永和於103 年1
    2月17日上午10時55分許與被告聯繫稱「要一個」，即洽購1
    000元之海洛因時，被告係立即答覆「好阿」，未見任何遲
    疑、無交易意願之情，繼之即於同日上午11時2分許、11時4
    分許密切聯繫見面地點，並確認現金之付款方式，過程中猶
    抱怨許永和拖欠款項，要求「你明天要給我」，許永和亦允
    諾之，更無該前往完成交易之人將於見面時代收先前欠款之
    議。被告辯稱：許永和前有欠款紀錄，於103年12月17日來
    電購買海洛因時，伊並無交易意願，僅委託該名前往與許永
    和見面之人代為收取1000元云云，顯非事實。
  ⑶又承前述，許永和於103年12月17日持用門號0000000000號行
    動電話洽購海洛因，其交易聯絡對象始終為被告，而與被告
    在電話中達成交易以1000元購買海洛因0.1公克之合意，其
    後雖由第三人前往交付毒品，惟此間被告仍密切與許永和聯
    絡確認見面地點，並主動詢問付款方式「你這次要怎樣」，
    要求不得失約「我跟你講，你明天要給我」，顯係以本件交
    易之出賣人自居，該名前往交付海洛因予許永和之人，無非
    被告販賣海洛因予許永和之履行輔助人所為行為分擔。被告
    徒以：伊只是幫忙聯絡交易地點，該名前往交易之男子販賣
    海洛因予許永和，與伊無關云云置辯，無非卸責之詞，殊無
    可採。
  ㈣又販賣毒品係違法行為，政府一向查禁森嚴並重罰不寬貸，
    且毒品可任意分裝或增減其份量，販賣毒品亦無一定之公定
    價格，每次買賣之價格隨供需雙方資力或關係深淺、需求數
    量、貨源充裕與否、販賣者對於資金需求殷切與否、對行情
    認知，以及政府查緝之態度，進而為各種風險評估，機動的
    調整，有各種不同標準，並非一成不變，惟販賣者從各種「
    價差」或係「量差」謀取利潤方式，或有差異，其所圖利益
    之非法販賣行為目的則屬相同。況且毒品之價格不低，取得
    不易，凡為販賣之不法行為者，苟無利可圖，應無甘冒持有
    毒品遭查獲之極大風險，無端提供他人，是其從中賺取買賣
    差價或量差牟利之意圖及事實，應屬符合論理法則且不違背
    社會通常經驗之合理判斷。被告為智識正常之成年人，於本
    院審理時自承平均月收入約2至3萬元（本院卷第182頁），
    生活並非闊綽，復曾有施用毒品之前科紀錄，對於海洛因毒
    品價格昂貴，取得不易，且毒品交易係檢警機關嚴予取締之
    犯罪行為，當知之甚稔，其與許永和又無特殊情誼，倘無從
    中賺取差價或量差之不法利益，自無甘冒販賣毒品重罪刑典
    ，將其取得不易之毒品提供許永和之理。從而，被告於103 
    年12月17日販賣第一級毒品海洛因予許永和，主觀上當有營
    利之意圖甚明。 
  ㈤至被告前於103年12月16日以1000元之對價販賣第一級毒品海
    洛因0.1公克予許永和，所犯販賣第一級毒品罪經臺灣新北
    地方法院以106年度訴字第64號判處有期徒刑15年4月，經本
    院以107年度上訴字第2383號及最高法院108年度台上字第37
    5號判決駁回上訴確定，有上開判決書在卷可參（原審卷第1
    01至126頁）。被告前開販賣第一級毒品海洛因之時間係在1
    03年12月16日，與本案有別，且證人許永和於另案審理時亦
    結證稱：103年12月16日、103年12月17日伊分別向被告購買
    海洛因，兩次交易都有拿到毒品等語（偵一卷第23至25頁反
    面），被告於本院審理時亦堅稱：103年12月17日這次與伊1
    03年12月16日販賣海洛因予許永和的案子無關等語（本院卷
    第147、182頁），足見被告前後二次販賣海洛因之行為不具
    同一性，而為數行為，本即應予分論併罰，自無重複起訴或
    為確定判決效力所及之情形，附此敘明。
  ㈥綜上，本案事證明確，被告犯行堪予認定，應依法論科。
二、論罪：
  ㈠核被告所為，係犯毒品危害防制條例第4 條第1 項之販賣第
    一級毒品罪。被告因販賣而持有第一級毒品海洛因之低度行
    為，為販賣第一級毒品海洛因之高度行為所吸收，不另論罪
    。
  ㈡被告與前述不詳男子就上開犯行，有犯意之聯絡及行為之分
    擔，皆為共同正犯。
  ㈢按販賣第一級毒品之法定刑為「死刑或無期徒刑；處無期徒
    刑者，得併科新臺幣2000萬元以下罰金」，然同為販賣第一
    級毒品者，其原因動機不一，犯罪情節未必盡同，或有大盤
    毒梟者，亦有中小盤之分，甚或僅止於吸毒者友儕間謀取蠅
    頭小利互通有無，其販賣行為所造成危害社會之程度自屬有
    異，法律科處此類犯罪，所設之法定最低本刑卻相同，不可
    謂不重，自非不可依客觀之犯行與主觀之惡性二者加以考量
    其情狀，是否有可憫恕之處，適用刑法第59條之規定酌量減
    輕其刑，期使個案裁判之量刑，能斟酌至當，符合罪刑相當
    原則及比例、平等原則。經查，被告販賣第一級毒品，固值
    非難，惟其販售對象僅許永和一人，且販賣對價亦僅1,000 
    元，實未獲取重大利益，數量亦非甚鉅，與販賣毒品謀取鉅
    額獲利或查獲大量毒品之情形有別，所為無非吸毒同儕間賺
    取蠅頭小利之有償提供毒品行為，犯罪情節非得與大中盤毒
    梟等同並論。綜核以上各節，倘就被告本件販賣第一級毒品
    犯行論以法定最低度刑無期徒刑，依社會一般觀念及法律情
    感仍嫌過重，其犯罪之情狀尚堪憫恕，爰依刑法第59條規定
    酌減其刑。
  ㈣被告前因施用毒品案件，經臺灣新北地方法院以102年度審
    訴字第251號判處有期徒刑6月確定，於103年9月29日易科罰
    金執行完畢，有本院被告前案紀錄表可參，其於徒刑執行完
    畢後，5年內故意再犯本件有期徒刑以上之罪，為累犯。惟
    被告行為後司法院大法官已於108年2月22日作成釋字第775 
    號解釋，認有關累犯加重本刑部分，不生違反憲法一行為不
    二罰原則之問題。惟其不分情節，基於累犯者有其特別惡性
    及對刑罰反應力薄弱等立法理由，一律須加重最低本刑，於
    不符合刑法第59條所定要件之情形下，致生行為人所受之刑
    罰超過其所應負擔罪責之個案，其人身自由因此遭受過苛之
    侵害部分，對人民受憲法第8條保障之人身自由所為限制，
    不符憲法罪刑相當原則，牴觸憲法第23條比例原則。於此範
    圍內，有關機關應自本解釋公布之日起2年內，依本解釋意
    旨修正之。於修正前，為避免發生上述罪刑不相當之情形，
    法院就該個案應依本解釋意旨，裁量是否加重最低本刑（司
    法院釋字第775號解釋意旨參照）。經查，被告前開構成累
    犯之前科係施用毒品案件，且係易科罰金執行完畢，尚無確
    切事證足認被告有何特別之重大惡性，或對刑罰之反應力薄
    弱等教化上之特殊原因，況本案被告之犯罪情節，惡性尚輕
    ，縱科以法定最低度刑，仍嫌過重，業如前述，是綜觀全案
    情節，對比本案罪名之法定刑，其罪刑應屬相當，並無必加
    重其最低法定本刑之情，依上述解釋意旨，自無再依刑法第
    47條第1項規定加重其刑之必要，而於量刑時依刑法第57條
    之規定，於法定刑內再予斟酌即可。
三、撤銷原判決之理由及量刑審酌事由：
  ㈠原審以被告販賣第一級毒品，罪證明確，予以論罪科刑，固
    屬卓見。然查：⑴被告與許永和聯繫達成販賣海洛因之合意
    後，係推由某不詳男子前往交付海洛因完成交易，業經說明
    如前，原審未論以共同正犯，尚有未恰。⑵被告前因施用毒
    品案件經判處有期徒刑6月確定，於103年9月29日易科罰金
    執行完畢，其於徒刑執行完畢後，5年內故意再犯本件有期
    徒刑以上之罪，為累犯，原審認其前案紀錄於本案不構成累
    犯，亦有未合。被告上訴猶執前詞否認犯行，均經指駁如前
    ，固屬無據，惟原判決既有上開可議之處，仍應由本院予以
    撤銷改判。
  ㈡爰以行為人之責任為基礎，審酌被告明知海洛因具有高度成
    癮性，戕害國人身心健康、危害社會秩序至鉅，向為國法所
    厲禁，猶無視國家杜絕毒品犯罪之禁令，恣意販售營利，法
    治觀念薄弱，行為偏差，應嚴予非難，兼衡被告之素行，國
    中畢業之智識程度（偵三卷第24頁），於本院審理時自承從
    事水電工之工作收入，及扶養親屬之家庭生活情形（本院卷
    第182 頁），並衡酌被告犯罪之動機、目的、手段，其本件
    交易毒品之數量、對價、所獲利益，暨被告犯罪後之態度等
    一切情狀，量處如主文第二項所示之刑，資為懲儆。
四、沒收：
  ㈠被告販賣海洛因所持門號0000000000號行動電話1 具（含該
    門號通話晶片卡1 枚），係被告犯販賣第一級毒品罪使用之
    物，有附表所示通訊監察譯文存卷為憑，不問屬於犯罪行為
    人與否，應依毒品危害防制條例第19條第1 項規定宣告沒收
    ，並依刑法第38條第4項規定，於全部或一部不能沒收或不
    宜執行沒收時，追徵其價額。
  ㈡被告販賣第一級毒品海洛因予許永和，其對價1000元為犯罪
    所得，應依刑法第38條之1 第1 項前段、第3 項規定宣告沒
    收，於全部或一部不能沒收或不宜執行沒收時，追徵其價額
    。
據上論斷，應依刑事訴訟法第369 條第1 項前段、第364 條、第
299 條第1 項前段，毒品危害防制條例第4 條第1 項、第19條第
1 項，刑法第11條、第47條第1項、第59條、第38條第4 項、第3
8條之1第1 項前段、第3 項，判決如主文。
本案經檢察官林佳慧提起公訴，由檢察官施清火到庭執行職務。
中    華    民    國   109    年    1     月    22    日
                  刑事第三庭    審判長法  官  張惠立 
                                      法  官  劉兆菊
                                      法  官  廖怡貞
以上正本證明與原本無異。
如不服本判決，應於收受送達後20日內向本院提出上訴書狀，其
未敘述上訴之理由者並得於提起上訴後20日內向本院補提理由書
（均須按他造當事人之人數附繕本）「切勿逕送上級法院」。
                                      書記官  劉芷含
中    華    民    國    109   年    1     月    22    日
附錄：本案論罪科刑法條全文
毒品危害防制條例第4條
製造、運輸、販賣第一級毒品者，處死刑或無期徒刑；處無期徒
刑者，得併科新臺幣2000萬元以下罰金。
製造、運輸、販賣第二級毒品者，處無期徒刑或7 年以上有期徒
刑，得併科新臺幣1000萬元以下罰金。
製造、運輸、販賣第三級毒品者，處7 年以上有期徒刑，得併科
新臺幣700萬元以下罰金。
製造、運輸、販賣第四級毒品者，處5 年以上12年以下有期徒刑
，得併科新臺幣300萬元以下罰金。
製造、運輸、販賣專供製造或施用毒品之器具者，處1 年以上7 
年以下有期徒刑，得併科新臺幣100萬元以下罰金。
前五項之未遂犯罰之。